臺灣新竹地方法院民事判決　　　　　　　 99年度訴字第271號
原　　　告　魏錫鈞
　　　　　　魏文宏
　　　　　　魏錫文
上三人共同
訴訟代理人　彭火炎律師
　　　　　　張玉琳律師
被　　　告　林祺隆
　　　　　　林祺兆
　　　　　　　　　　　巷25號3樓
　　　　　　林祺龍
　　　　　　　　　　　24弄77號4樓
　　　　　　劉林蓮英
　　　　　　　　　　　21號
上列當事人間請求拆屋還地事件，本院於民國100年3月9日辯論
終結，判決如下：
    主  文
被告應將坐落新竹縣芎林鄉○○段六六七地號土地上如複丈成果
圖所示Ａ部分面積二四七‧二一平方公尺之建物（門牌號碼新竹
縣芎林鄉○○路○段502巷28號）及Ｂ部分面積六平方公尺之鐵籠
拆除，並將占用土地返還原告及其他共有人。
訴訟費用由被告連帶負擔。
本判決第一項於原告以新臺幣柒拾伍萬元供擔保後，得假執行；
但被告如以新臺幣貳佰貳拾伍萬元為原告預供擔保後，得免為假
執行。
    事實及理由
壹、程序事項
一、按原告於判決確定前，得撤回訴之全部或一部，又訴狀送達
    後，原告不得將原訴變更或追加，但擴張或減縮應受判決事
    項之聲明者，不在此限，民事訴訟法第262條第1項、第255
    條第1項第3款定有明文。本件原告起訴時主張其所有新竹縣
    芎林鄉○○段667地號土地（下稱系爭土地），前為訴外人
    林彩來無權占有，因林彩來已歿，乃以其繼承人林祺隆、林
    祺兆、林祺龍、劉林蓮英、林蓮嬌等人為被告，基於所有物
    返還請求權訴請拆屋還地，惟林蓮嬌早於林彩來死亡前即被
    收養，原告乃於言詞辯論前具狀撤回對林蓮嬌之訴訟，核與
    前揭規定相符。又原告起訴時，原請求被告應將坐落系爭土
    地如附圖所示面積90平方公尺之地上物拆除，並將土地返還
    予原告及其他共有人，嗣經本院會同兩造及新竹縣竹東地政
    事務所勘測被告占用原告所有土地之位置及面積後，原告即
    變更訴之聲明為：被告應將坐落系爭土地上如附圖所示A部
    分面積247.21平方公尺之建物及B部分面積6平方公尺之鐵籠
    拆除，並將土地返還予原告及其他共有人，核屬擴張應受判
    決事項之聲明，參諸前揭規定，亦應准許。
二、被告林祺兆、林祺龍、劉林蓮英經合法通知，均未於言詞辯
    論期日到場，核無民事訴訟法第386條所列各款情形，爰依
    原告之聲請，由其一造辯論而為判決。
貳、實體事項
一、原告主張：
(一)系爭土地為原告三人與其他人共有，原告魏錫鈞、魏文宏、
    魏錫文之持分依序為2/48、1/48、1/48。被告之父林彩來未
    經原告同意，無權占用系爭土地建築石綿瓦、鐵皮屋頂一層
    之磚牆、石牆建物（門牌號碼新竹縣芎林鄉○○路○段502巷
    28號）及鐵製棚架等地上物使用，林彩來歿後由被告四人繼
    承上開建物事實上處分權及鐵製棚架等地上物（後改稱為被
    告四人改建，如下述），雖經原告要求拆除並返還占用土地
    ，均不獲置理。被告四人無權占用系爭土地，原告自得依民
    法第767條規定請求被告拆除地上物並將土地返還原告及其
    他共有人。
(二)依勘驗結果「系爭房屋為部分磚造、部分土石堆砌而成牆面
    ，屋頂為石綿瓦及鐵皮覆蓋」，被告林祺隆所稱林阿亮所蓋
    房屋原本都是石牆圍成、屋頂以前為茅草搭製之原建物，其
    土石造牆壁早已倒塌殆盡，僅剩其中一面牆，其餘將近十餘
    面牆皆已改用磚牆砌造，茅草屋頂更已全部不存在，而改用
    石綿瓦或鐵皮搭蓋屋頂，又屋內亦全部蓋用紅磚柱建構，有
    勘驗當日現場照片11張可佐。被告林祺隆亦自承系爭「地上
    建物是本人及兄姐與父親林彩來改為磚牆..茅草屋頂改為石
    綿瓦或鐵皮屋頂」，從而，被告林祺隆父親林彩來之繼承人
    及林祺隆兄姐（林彩來及其妻、長男、長女均已歿，三女林
    蓮嬌於林彩來歿前即被收養，是本件以林彩來之次男林祺兆
    、三男林祺隆、四男林祺龍、次女劉林蓮英為被告，當事人
    為適格）自有本件拆屋還地義務。
(三)被告林祺隆稱有經魏澄連、魏立清同意云云，惟渠二人既然
    並非全體土地共有人，於法無權同意將共有物為他人使用，
    且是否年長與有無管理權在法律上不等同，否認渠二人有管
    理系爭土地之權利。縱有被告林祺隆稱魏文生幫他蓋鐵皮之
    事，此屬魏文生個人營業之問題，與系爭土地共有人有無答
    應被告興建房屋並非等同，且被告林祺隆已自承關於興建房
    屋沒有問過其他土地共有人，也沒有證明魏澄連、魏立清有
    同意使用或證明系爭土地其餘共有人有將管理權交付魏澄連
    、魏立清之事，故被告抗辯有權使用云云，應屬無據。
(四)基於前述，並聲明如主文第1項所示；願供擔保，請准宣告
    假執行。
二、被告則以：
(一)被告林祺隆抗辯：系爭土地確是原告等人所有，但我的祖父
    林阿亮與原告之曾祖父為表兄弟，雙方相約來此定居墾荒，
    於日據時代大正4年1月12日（民國4年）就在此創立一戶，
    有戶籍謄本為證。當時此地為大片行水區與石壩等，我的祖
    先在此地用石頭為牆、茅草為屋頂居住數十年，我的祖先所
    開墾的土地在竹東荳子埔附近，後來因日本人把堤防建築起
    來後，我的土地變成行水區，而魏姓的祖先所開墾的土地就
    在此附近成良田。正因如此，民國（下同）36年臺灣實行土
    地總登記，而魏姓的祖先將系爭土地全部登記為他們所有，
    時至今日，我們並非行使土地抵抗權之意思。但系爭土地之
    地上建物是本人及兄姐長大努力工作後，於60年間與父親商
    量整修，將部分石牆改為磚牆，尚有部分石牆留存，已有95
    年之久。茅草屋頂改為石綿瓦及鐵皮屋頂，此工作曠日費時
    ，原告等人為大家族且住在附近，隨時出入此地，豈有未經
    同意之說，更沒有無權占用。該建物於45年1月起有繳納房
    屋稅，原來舊有的房子是依法律規定建築的（在實施建築管
    理法之前），所以依憲法第15條人民之生存、工作、財產權
    應予保障。在60年間改建時，魏澄連、魏立清有同意，我們
    才蓋，鐵皮屋工程還是原告堂弟魏文生幫我蓋的，當初因為
    魏澄連、魏立清比較年長，說我們有五個小孩比較窮給我們
    蓋，當時地主不只該二人，該二人沒有找其他地主談，但該
    二人有權利管理土地，因為當時土地尚未分割給晚輩等語。
    並聲明：原告之訴駁回。
(二)被告林祺兆、林祺龍、劉林蓮英經合法通知，未於言詞辯論
    期日到場，亦未提出書狀為任何聲明或陳述。
三、兩造不爭執事項（見100年1月14日筆錄）
(一)門牌號碼新竹縣芎林鄉○○路○段502巷28號房屋及屋前鐵製
    棚架之地上物（位置與面積如複丈成果圖所示A、B部分），
    係被告等人於60幾年間共同將原本之石牆、茅草屋頂改建成
    今日之磚造牆面、石綿瓦及鐵皮屋頂，為被告等人所共有，
    目前僅有小部分牆面遺留石牆痕跡。
(二)被告等人之祖父林阿亮於日據時期大正4年（即民國4年）1
    月12日已於上開改建前之房屋內設立戶籍，上開房屋並自45
    年1月起開始繳納房屋稅。
(三)原告三人為上開房屋與地上物所坐落之系爭土地之部分共有
    人，原告魏錫鈞、魏文宏、魏錫文之持分依序為2/48、1/48
    、1/48。
四、原告主張被告所有上開建物占用系爭土地之事實，業據原告
    提出土地登記簿謄本、地籍圖謄本為證，並經本院於99年10
    月5日至現場履勘明確，復經本院囑託新竹縣竹東地政事務
    所派員實施測量，而製有勘驗筆錄及複丈成果圖等在卷可按
    ，復為兩造所不爭執，自堪認為真實。被告則以其占有使用
    系爭土地並非無權占有等語置辯，是本件爭執應在於：被告
    所有上開建物與屋前之地上物（位置與面積如複丈成果圖所
    示A、B部分）占有使用系爭土地，有無正當權源？原告請求
    被告拆除上開建物及屋前之地上物並返還占用之土地，有無
    理由？茲分敘如下：
(一)按當事人主張有利於己之事實者，就其事實有舉證之責任，
    民事訴訟法第277條前段定有明文。而以無權占有為原因，
    請求返還所有物之訴，被告對原告就其物有所有權存在之事
    實無爭執，而僅以非無權占有為抗辯者，原告於被告無權占
    有之事實，無舉證責任；被告應就其取得占有，係有正當權
    源之事實證明之。如不能證明，則應認原告之請求為有理由
    ，有最高法院72年台上字第1552號判決意旨可參。被告既抗
    辯其非無權占有，即應就其占有使用系爭土地之正當權源負
    舉證證明之責。
(二)查被告林祺隆雖稱其祖父林阿亮於日據時期大正4年（民國4
    年）即設籍於系爭土地改建前之舊房屋，並自45年起繳納房
    屋稅，惟其亦自承在36年臺灣實行土地總登記時，系爭土地
    係登記為原告之祖先所有，被告之先人如僅單純在他人土地
    上建屋、設籍、繳納房屋稅，尚難逕認對系爭土地即屬有權
    占有，是被告林祺隆稱其為有權占有，仍待提出其他事證加
    以證明。且依99年10月5日勘驗筆錄所載、現場照片顯示及
    被告林祺隆所述（見卷第67頁、第88-91頁、第93頁），林
    阿亮所建之石牆面、茅草屋頂之舊房屋，大部分業已倒塌，
    嗣由被告四人於60年間出資改建成今日之紅磚與土石砌牆、
    石綿瓦與鐵皮屋頂之房屋，則改建前之原建物縱然對於系爭
    土地有何利用關係，因該改建前之原建物業已不存在，原土
    地利用關係是否已隨之消滅，亦有疑問。
(三)次按共有物，除契約另有訂定外，由共有人共同管理之，98
    年1月23日修正前民法第820條第1項已有明定。被告四人於
    60年間出資改建房屋（即今日門牌號碼新竹縣芎林鄉○○路
    ○段502巷28號），被告林祺隆雖稱有經過當時地主魏澄連、
    魏立清同意云云，惟此部分業經原告否認，且被告林祺隆聲
    請傳喚之證人即系爭土地共有人之一魏澄明於100年1月14日
    到庭證稱：「（是否知道魏澄連、魏立清有無表示過同意被
    告等人在綠獅段667地號蓋房子？）我確定知道魏澄連、魏
    立清沒有同意被告蓋房子。我爸爸沒有跟我說這件事情，如
    果有同意的話，我爸爸會跟我說。（你或你父親有無同意過
    被告在綠獅段667地號蓋房子？）我跟我父親都沒有。（請
    確認在60幾年時，魏澄連、魏立清可否不用經過其他共有人
    同意就把土地出租或交給別人使用？）不行，要所有共有人
    同意才可以出租或交給他人使用」等語（見卷第102-104頁
    ），亦難認被告四人於系爭土地改建房屋時確有徵得魏澄連
    、魏立清之同意或該二人確有系爭土地之管理權，則被告林
    祺隆辯稱於60年間改建房屋時有經過魏澄連、魏立清之同意
    ，並非無權占用云云，不足採信。
(四)綜上所述，被告林祺隆之祖父林阿亮雖於日據時期建築並設
    籍於改建前之房屋，且自45年起繳納房屋稅，惟此仍不足以
    證明被告占用系爭土地有何正當權源；又被告四人於60年間
    改建舊有房屋，亦難認確已徵得系爭土地全體共有人或管理
    權人之同意，原告主張被告所有上開建物及屋前鐵籠係無權
    占用系爭土地，應屬有據。從而，原告本於所有權請求被告
    將坐落系爭土地如附圖所示A部分、面積247.21平方公尺之
    上開建物及如附圖所示B部分、面積6平方公尺之屋前鐵籠拆
    除，並將占用土地返還予原告及其他共有人，為有理由，應
    予准許。
五、原告陳明願供擔保，請准宣告假執行，核無不合，爰酌定相
    當之擔保金額宣告之；又本件為拆屋還地事件，影響被告居
    住權益甚鉅，爰依職權宣告被告得提供相當之擔保金額以免
    為假執行。
六、本件事證已臻明確，兩造其餘攻擊或防禦方法，核與本判決
    結果不生影響，爰不一一論述。
七、據上論結，本件原告之訴為有理由，依民事訴訟法第78條、
    第85條第2項、第385條第1項前段、第390條第2項、第392條
    第2項，判決如主文。
中    華    民    國    100    年    3    月    23    日
                  民事第二庭  審判長法  官  王銘勇
                                    法  官  吳靜怡
                                    法  官  梁智賢
以上正本係照原本作成。
如對本判決上訴，須於判決送達後 20 日內向本院提出上訴狀。
如委任律師提起上訴者，應一併繳納上訴審裁判費。
中    華    民    國    100    年    3    月    23    日
                                    書記官  黃詩傑